臺灣士林地方法院刑事判決
110年度易字第548號
公  訴  人  臺灣士林地方檢察署檢察官
被      告  林連蓬


上列被告因詐欺案件，經檢察官提起公訴（110年度偵緝字第608
號），因被告於本院準備程序就被訴事實為有罪之陳述，經告知
被告簡式審判程序之旨，並聽取當事人之意見後，本院合議庭裁
定改由受命法官依簡式審判程序審理，判決如下：
    主    文
林連蓬犯詐欺取財罪，處有期徒刑參月，如易科罰金，以新臺幣
壹仟元折算壹日。未扣案之犯罪所得新臺幣陸拾捌萬玖仟元沒收
，於全部或一部不能沒收或不宜執行沒收時，追徵其價額。
    事實及理由
一、林連蓬以開計程車載客維生，明知收入不穩定，名下亦無資
    產，且無支付能力，竟意圖為自己不法之所有，基於詐欺取
    財之犯意，以「以會養會」之方式，接續於如附表一所示時
    間，以其為會首發起如附表一編號1至6所示之合會共6會，
    並自任會首，負責主持開標及收取會款等事務。該6個合會
    每會每月會款新臺幣（下同）1千元至1萬元不等，採外標制
    ，由該期標金最高者標得該會，致附表二所示之會員均誤信
    林連蓬有經營如附表一所示合會之真意，而按期繳付如附表
    一所示之會金。嗣因林連蓬於民國101年1月31開標日未現身
    ，嗣行蹤不明，如附表二所示之會員始悉受騙。
二、上揭事實，業據被告於偵查、本院準備及審理時均坦承不諱
    ，核與證人即告訴人簡鴻猷、陳富雄於警詢時之證述；證人
    即告訴人劉素華、劉珊蕙、陳真真、李建隆、楊真真於偵查
    中之證述內容相符，並有附表二所示之會員名單共6份在卷
    可佐，被告上開任意性自白與事證相符而足採信。從而，本
    案事證明確，被告上開犯行，洵堪認定。
三、新舊法比較：
    按行為後法律有變更者，適用行為時之法律，但行為後之法
    律有利於行為人者，適用最有利於行為人之法律，刑法第2
    條第1項定有明文。查被告行為後，刑法第339條第1項，業
    於民國103年6月18日經總統修正公布，並自同年月20日施行
    ，修正前刑法第339條第1項規定：「意圖為自己或第三人不
    法之所有，以詐術使人將本人或第三人之物交付者，處5年
    以下有期徒刑、拘役或科或併科1千元以下罰金。」，修正
    後該條文則規定：「意圖為自己或第三人不法之所有，以詐
    術使人將本人或第三人之物交付者，處5年以下有期徒刑、
    拘役或科或併科50萬元以下罰金。」，經比較新舊法之結果
    ，以修正前刑法第339條第1項之規定有利於被告，依刑法第
    2條第1項前段規定，本件應適用被告行為時即修正前刑法第
    339條第1項規定。
四、論罪科刑及沒收：
  ㈠核被告所為，係犯修正前刑法第339條第1項之詐欺取財罪。
    被告基於詐欺取財之單一犯意，於密接時間對附表一編號1
    至6所示6個合會會員施以詐術，於時間上應有相當之緊接性
    ，依一般社會健全觀念難以強行分開，由被告犯罪意思及目
    的之單一性、犯罪時間之緊密關聯性、被害法益之同質性等
    以言，應視為數個舉動之接續施行，合為包括之一行為予以
    評價，而論以接續犯之一罪（最高法院86年度台上字第3295
    判決意旨參照）。
  ㈡被告所犯詐欺取財之犯行，係以一行為同時對附表二所示之
    全部會員而為詐欺，觸犯構成要件相同之罪名，為同種想像
    競合，應依刑法第55條規定，從一重以詐欺取財罪論處。
　㈢爰審酌合會為我國民間慣行之重要儲蓄、投資管道，會首、
    會員之誠實及信用為合會得以運作之重要關鍵，被告明知自
    己無資力，卻仍擔任會首發起附表一所示之合會，向各會員
    收取第一期會錢供己之用或以會養會，但終至入不敷出而倒
    會並失聯，所為實不可取；惟念其犯後坦承犯行，兼衡其犯
    罪動機、目的、手段，被告詐得財物之價值、告訴人所受損
    害之程度，暨其於本院審理時自陳國中肄業之智識程度、之
    前從事計程車司機、目前無業，身體有輕微中風、目前跟95
    歲之父親同住臺南之家庭經濟狀況（本院易卷第84頁）、告
    訴人李建隆請求從輕量刑等一切情狀，量處如主文所示之刑
    ，並諭知易科罰金之折算標準，以資懲儆。
  ㈢本案被告詐欺所得之計算為被告收取第一期所有會員的錢為
    犯罪所得，但須扣除被告日後所繳給得標會員的死會會款一
    節，有本院準備程序筆錄（本院易卷第74頁）可佐，而附表
    一編號1之合會尚有10期未繳，每期5千元，合計5萬元；附
    表一編號2之合會尚有6期未繳，每期5千元，合計3萬元；附
    表一編號3之合會則尚有18期未繳，每期5千元，合計9萬元
    ；附表一編號4之合會尚有43期未繳，每期1萬元，合計43萬
    元；附表一編號5之合會尚有22期未繳，每期1千元，合計2
    萬2千元；附表一編號6之合會尚有67期未繳，每期1千元，
    合計6萬7千元，以上合計共68萬9千元為其仍享有之犯罪所
    得，尚未扣案，亦未返還被害人，應依刑法第38條之1第1項
    前段、第3項規定宣告沒收，並於全部或一部不能沒收或不
    宜執行沒收時，均追徵其價額。
據上論斷，應依刑事訴訟法第273條之1第1項、第299條第1項前
段，判決如主文。
本案經檢察官蔡啟文提起公訴，檢察官林嘉宏到庭執行職務。
中　　華　　民　　國　　111 　年　　1 　　月　　26　　日
                   刑事第三庭　法  官  林正忠
以上正本證明與原本無異。
如不服本判決應於收受判決後20日內向本院提出上訴書狀，並應
敘述具體理由。其未敘述上訴理由者，應於上訴期間屆滿後20日
內向本院補提理由書（均須按他造當事人之人數附繕本）「切勿
逕送上級法院」。
因疫情而遲誤不變期間，得向法院聲請回復原狀。
                              書記官  張佩旻
中　　華　　民　　國　　111 　年　　2 　　月　　7 　　日
附錄論罪科刑法條：
修正前刑法第339條
意圖為自己或第三人不法之所有，以詐術使人將本人或第三人之
物交付者，處5年以下有期徒刑、拘役或科或併科1千元以下罰金
。
以前項方法得財產上不法之利益或使第三人得之者，亦同。
前二項之未遂犯罰之。

附表一：元/新臺幣
編號 合會起訖期間 每期會金 總期數 開標日 已標期數 備註   1 99年6月10日起至101年9月10日止 5千元 36期 每月10日 26期（起訴書誤載為30期）    2 100年1月1日起至101年3月21日止 5千元 46期 每月1、11、21日 40期    3 100年3月25日起至101年8月5日止 5千元 50期 每月5、15、25日 32期    4 100年10月15日起至102年11月15日止 1萬元 50期 每月1、15日 7期    5 100年11月5日起至101年2月21日止 1千元 100期 每日 78期    6 100年12月15日起至101年4月6日止 1千元 105期 每日 38期  

附表二：會員名單。